【裁判字號】    92,上訴,1486
【裁判日期】    920612
【裁判案由】    妨害兵役
【裁判全文】
臺灣高等法院刑事判決                          九十二年度上訴字第一四八六號
    上  訴  人  臺灣基隆地方法院檢察署檢察官
    被      告  甲○○
右列上訴人因被告妨害兵役治罪條例案件，不服台灣基隆地方法院九十一年度簡上字
第一二九號，中華民國九十二年二月十九日第一審判決（起訴案號：九十一年度偵緝
字第一一九號），提起上訴，本院判決如左：
    主  文
原判決撤銷。
甲○○無罪。
    理  由
一、公訴意旨略以：被告甲○○係民國六十九年次役齡男子，原住基隆市○○區○○
    路二十七巷八號，明知應受常備兵現役之徵集，猶基於避免徵兵處理之意圖，於
    九十一年一月間，遷出上開住所至台北工作，無故不依規定申報，亦未通知其父
    何永林，致使何永林於九十一年一月八日，收受基隆市政府所發九十年十二月三
    十一日基府兵徵密字第０二七號之基隆市九十一年第Ａ一八九０梯次陸軍常備兵
    徵集令後，因不知甲○○之通訊地址而無法將徵集令轉交或通知甲○○，甲○○
    亦因而未於徵集令指定日前往指定地點報到服役，因認被告涉犯妨害兵役治罪條
    例第三條第五款意圖避免徵兵處理，而有居住處所遷移，無故不申報，致未能辦
    理徵集罪嫌等語。
二、按犯罪事實應依證據認定之，無證據不得推定其犯罪事實；不能證明被告犯罪者
    ，應諭知無罪之判決，刑事訴訟法第一百五十四條、第三百零一條第一項分別定
    有明文。又所謂認定犯罪事實之證據，係指足以認定被告確有犯罪行為之積極證
    據而言，如未發現相當證據，或證據不足以證明，自不能以推測或擬制之方法，
    以為裁判基礎（最高法院四十年台上字第八六號判例參照）。次按妨害兵役治罪
    條例第四條第五款之罪之構成要件，除行為人有應受徵集，無故逾入營期限五日
    外，尚須徵集令已合法送達於役男本人，且其主觀上意圖避免常備兵現役之徵集
    ，始當足之。
三、公訴人認被告甲○○涉犯前揭妨害兵役罪嫌，無非係以右開事實業據被告甲○○
    坦承不諱，核與證人何永林所述情節相符，復有基隆市政府（九一）基府兵徵字
    第０三０七０八號函附卷可稽，為其論據。惟被告於原審堅決否認有何妨害兵役
    犯行，辯稱：伊並未收到徵集令，伊出獄後發現家人已搬遷，不知去向，只剩伊
    的
    ，並非故意避免徵集等語。
四、經查，該徵集令雖於九十一年一月八日送達給被告之父何永林收受，但該徵集令
    之應受送達住址即被告
    舍，證人何永林已於一年多前搬遷並將之退回港務局，因不知被告行蹤，未告知
    亦無法轉交徵集令等情，已據證人何永林到庭證稱綦詳（見偵查卷第十八頁至十
    九頁背面），核與被告於原審供稱伊出獄後，家人就已經搬離港務局宿舍，只剩
    伊的
    達予召集通報人何永林，但召集通報人代應受召集人收受徵集令，現行法並無視
    同本人收受之規定，更遑論代收人何永林已非與被告同一
    人去向，無從通知上訴人及時應徵召入伍。於此情形，則被告所稱其未收受上開
    徵集令，應屬實情而可採信。被告既未收受上開常備兵徵集令，自屬無從遵期入
    營，已難謂其有妨害兵役之意圖，當然更無公訴意旨所認無故逾期入營超過五日
    以上之情形。
五、此外，復查無其他積極證據足資證明被告有何妨害兵役之犯行，揆諸前揭說明，
    自屬不能證明被告犯罪。原審為免訴之判決，固非無見，惟查：妨害兵役治罪條
    例於九十一年六月二十六日修正公布，同年月二十八日生效之條文，將原第三條
    第五款規定：居住所遷移，無故不申報，致未能辦理「身家調查、徵兵檢查、抽
    籤或徵集者」，修正為「致未能接受徵兵處理者」之規定，依兵役法第三十二條
    之立法解釋，所謂「徵兵處理」係指：兵籍調查、徵兵檢查、抽籤、徵集四者，
    而該條之修正理由亦認「徵兵處理」已含「身家調查、徵兵檢查、抽籤、徵集」
    故將文字修正為「接受徵兵處理」，是「徵集」仍為「徵兵處理」所規範，自應
    加以處罰，原審誤認修正後之條文已廢止其刑罰，即遽為被告免訴之判決，顯有
    違誤，檢察官上訴意旨執此指摘原判決失當，為有理由，應由本院予以撤銷改判
    。依上開說明，既無法證明被告犯罪，自應諭知被告無罪。
六、被告經合法通知，無正當理由不到庭，爰不待其陳述逕行判決。
據上論斷，應依刑事訴訟法第三百六十九條第一項前段、第三百六十四條、第三百七
十一條、第三百零一條第一項，判決如主文。
本案經檢察官郭啟東到庭執行職務。
中     華     民     國     九十二     年      六      月     十二     日
                              臺灣高等法院刑事第九庭
                                  審判長法  官  李  文  成
                                        法  官  官  有  明
                                        法  官  周  盈  文
右正本證明與原本無異。
如不服本判決，應於收受送達後十日內向本院提出上訴書狀，其未敘述上訴之理由者
並得於提起上訴後十日內向本院補提理由書（均須按他造當事人之人數附繕本）。
                                        書記官  吳  素  雲
中      華      民      國    九十二    年      六      月     十三     日


司法院資訊處製作；財團法人民間司法改革基金會備份。
